【裁判字號】    97,訴,1615
【裁判日期】    980113
【裁判案由】    清償債務
【裁判全文】
臺灣板橋地方法院民事判決              97年度訴字第1615號
原      告  乙○○
訴訟代理人  丙○○
被      告  丁○○
訴訟代理人  謝清傑律師
            林忠義律師
上列當事人間請求清償債務事件，本院於中華民國96年12月23日
言詞辯論終結，判決如下：
    主      文
被告應於自被繼承人黃連富所繼承財產限度內給付原告新台幣貳
佰萬元，及自民國九十七年五月三十一日起至清償日止，按年息
百分之五計算之利息。
訴訟費用由被告負擔。
本判決於原告以新台幣陸拾柒萬元為被告供擔保後，得假執行；
但被告如以新台幣貳佰萬元為原告預供擔保，得免為假執行。
    事實及理由
一、原告主張：民國81年間，訴外人黃連富在台北縣新莊市○○
    路624 號8 樓開設富華代書事務所期間，因經營不善負債甚
    鉅，除變賣家產償還外，尚不足約新台幣（下同）200 餘萬
    元至300 餘萬元，乃與被告會同前往原告當時居住之台北縣
    中和市○○路146 巷7 弄20號4 樓家中，懇求原告幫忙解決
    ，原告經不住黃連富哀求，即以上開房屋及其坐落基地（下
    稱系爭房地）提供設定抵押權，向當時之花蓮區中小企業銀
    行（按已併入中國信託商業銀行）埔乾分行新莊辦事處貸款
    250 萬元，將貸得款項借予黃連富。上開辦事處於同意原告
    之借款，並將款項撥入原告於該辦事處所開立之存款帳戶後
    ，即由黃連富將之轉入其債權人帳戶，以作清償之用，黃連
    富並於81年9 月26日即撥款後簽立第一份切結書，雙方於切
    結書中約定貸款之本息由黃連富負責繳納。惟事後不及半年
    時間，原告接獲銀行通知，謂上開貸款繳息不正常，已有近
    半年未繳付本息，經原告追問，黃連富稱其無力繳納，原告
    見事態嚴重，且銀行通知再不如期繳納，即要查封拍賣系爭
    房地，原告遂以自己所存60餘萬元償還欠繳本息，且為避免
    黃連富又無力清償，隱瞞不告知，在原告要求下將債務整筆
    移向中國信託商業銀行板橋分行，申請貸款200 萬元。撥款
    清償前向花蓮區中小企業銀行之貸款，並於塗銷後由黃連富
    覓一保證人另立一份約定書，保證日後絕對按期繳納本息，
    惟其後黃連富並未繳納，原告乃於89年間出售系爭房地，以
    售屋款償還借款。又查黃連富於97年1 月18日死亡，生前未
    婚、無子嗣，且父母俱亡，被告為黃連富之大哥，依法為其
    繼承人，並已向台灣花蓮地方法院聲請限定繼承，被告自應
    依繼承黃連富對原告之債務，對原告負清償之責等語。併為
    聲明：被告應於自被繼承人黃連富所繼承財產限度內給付原
    告200 萬元，及自支付命令送達翌日起至清償日止，按年息
    百分之5 計算之利息。
二、被告則以：按主張法律關係存在之當事人，須就該法律關係
    發生所應具備之一般要件以及特別要件負舉證責任。消費借
    貸契約，為要物契約，當事人主張有金錢借貸關係存在，須
    就其發生所須具備之要件，包括：借貸意思表示互相一致、
    以及金錢之交付，負舉證之責（最高法院48年台上字第887
    號判例、79年度台上字第2722號判決、81年度上字第2372號
    判決參照）。原告主張被告之被繼承人黃連富向其借款，並
    提出約定書影本、抵押權設定書影本為證。然查原告所提出
    之約定書影本、抵押權設定書影本，並非文件原本，故顯難
    認為文書為真正，被告否認文書之形式真正，並否認文書之
    實質證據力。又上開約定書影本、抵押權設定書影本，其上
    所顯現黃連富之簽名字樣、印文是否為真正，殊有疑義，在
    原告未提出證據證明為真正之前，被告亦否認簽名以及印文
    之真正。再者，原告並未舉證證明原告有交付200 萬元金錢
    予黃連富之事實，故於要物性之具備，並無任何證據證明，
    無從認為金錢借貸法律關係存在等語，資為抗辯。併為答辯
    聲明：原告之訴及假執行之聲請均駁回；如受不利判決願供
    擔保宣告免為假執行。
三、原告主張被告為訴外人黃連富之大哥，及黃連富於97年1 月
    18日死亡，被告為其繼承人之一，暨黃連富死亡後，被告有
    向台灣花蓮地方法院聲請限定繼承之事實，為被告所不爭執
    ，並有戶籍謄本、繼承系統表、台灣花蓮地方法院97年度繼
    字第89號民事裁定影本及同法院家事庭通知影本等件為證，
    自堪信為真實。又原告主張其以所有系爭房地向銀行抵押貸
    款後，借款予黃連富，則為被告所否認，並以前開情置辯，
    是本件所應審究者為，黃連富於生前是否有如原告主張之借
    貸關係存在？
四、經查，原告確曾於81年9 月24日以其所有之系爭房地向前花
    蓮區中小企業銀行設定最高限額300 萬元之抵押權，並於82
    年7 月2 日由該銀行出具清償債務證明書證明已全部清償等
    情，業據提出抵押權設定契約書影本（原本已於閱後暫時發
    還）及清償債務證明書影本各1 件為證，並有台北縣中和地
    政事務所函覆之系爭房地人工登記謄本2 份（見本院卷第85
    至90頁）附卷可稽，復經證人即原花蓮區中小企業銀行襄理
    甲○○到庭證述明確（見本院卷第97至98頁），又原告於82
    年6 月26日再以系爭房地向中國信託商業銀行設定最高限額
    240 萬元抵押權，亦有其提出之抵押權設定契約書影本（原
    本已於閱後暫時發還）在卷可查，並經本院向中和地政事務
    所查明屬實，有該所97年10月6 日北縣中地登字第09700145
    64號函附之抵押權設定、清償申請書等件影本在卷可憑，可
    見原告主張其先於81年間以系爭房地向原花蓮區中小企業銀
    行抵押貸款，嗣於82年間轉向中國信託商業銀行抵押貸款，
    以清償前向原花蓮區中小企業銀行貸款之事實，應為真實。
五、次查，依原告所提出立書人為黃連富之81年9 月26日切結書
    影本及立書人為黃連富、保證人為戊○○之82年6 月19日約
    定書影本（原本已於閱後暫時發還，見本院卷第50、54、55
    頁）所示，其中切結書記載之內容為：「立書人黃連富（以
    下簡稱甲方）於中華民國八十一年九月二十二日向乙○○（
    以下簡稱乙方）請求商借座落於中和市○○路一四六巷七弄
    二十號四樓房屋及土地向花蓮區中小企業銀行新莊辦事處辦
    理抵押貸款新台幣貳佰伍拾萬元整，於九月二十六日撥款，
    凡從撥款當日起一切貸款費用及利息，概由甲方負責繳納，
    俟甲方資金調度較寬鬆時（最遲壹年）壹次連本帶利繳清貸
    款並辦理塗銷，唯甲方於貸款期間（貸款未繳清前）乙方得
    隨時瞭解甲方資金動向或債務摧（催）討情形，甲方不得異
    議或有所隱瞞，恐口說無憑，特立書証明。此書採互信原則
    ，甲方於貸款還清並辦妥塗銷登記後自動失效。」等語；約
    定書記載之內容為：「查所有權人乙○○座落於中和市○○
    路246 巷7 弄20號4F房屋連地，持向中國信託商業銀行辦理
    設定抵押貸款，繳款方式為十五年期本息平均按月攤還，自
    貸款核撥日起由約定人按月負責繳納，但為確保約定人確實
    按月繳納，由約定人另尋保證人保，如約定人有未繳或遲
    繳情事，保証人願負責摧（催）繳至約定人繳清為止，惟空
    口無憑，特立書以資證明（PS貸款金額新台幣貳佰萬元整）
    」等語，足見原告主張其係應黃連富之請求，將系爭房地貸
    得之款項借予黃連富，並約定貸款本息由黃連富負責繳納一
    節，亦屬非虛。雖被告否認上開約定書之真正，然證人戊○
    ○於本院言詞辯論時到庭證稱：上開約定書保證人是我親自
    簽名，是因為黃連富要我當他保證人，是保證黃連富向原告
    借錢，銀行的錢由黃連富繳納，由我當保證人，此份文件確
    實是真正，黃連富向原告借款200 萬元；我確定是黃連富簽
    名，因是我們二人當場親筆簽名等語（見本院卷第94至97頁
    ），顯然黃連富有親自書立上開約定書，應屬無疑。故被告
    抗辯上開約定書形式上之真正，並否認其實上之證據力，殊
    難採取。
六、又本院依原告聲請，向中國信託商業銀行調取黃連富及原告
    存款帳戶資料及存提款明細結果，因原花蓮區中小企業銀行
    於91年5 月前之交易明細並未電腦化，無法提供黃連富之帳
    號：00000-0000000 （開戶日：80.04.17）、00000-000000
    0 （開戶日：80.07.11、最後交易日86.08.20），及原告之
    帳號：00000-0000000 （開戶日：81.09.25、最後交易日85
    .12.21）之相關資料，且原告於中國信託商業銀行之第二次
    貸款資料及貸款撥款交易傳票已逾保存期限而無法提供，此
    固有中國信託商業銀行97年11月7 日中信銀集作字第975122
    36號函、97年11月19日中信銀集作字第97512644號函在卷可
    稽，然參酌前述原告先後兩次以系爭房地為黃連富設定抵押
    貸款，及黃連富先後書立一份切結書及一份約定書之情節以
    觀，顯見原告於第一次以系爭房地向原花蓮區中小企業銀行
    抵押貸款後，即將貸款之款項交予黃連富，黃連富並書立切
    結書切結負責繳納貸款本息，否則，何以黃連富會於原告第
    二次以系爭房地向中國信託商業銀行抵押貸款後，再書立約
    定書並另覓保證人以確保按期繳納貸款本息？是被告抗辯原
    告未舉證證明原告有交付200 萬元金錢予黃連富之事實，亦
    非可採。
七、按繼承人對於被繼承人之債務，負連帶責任；繼承人得限定
    以因繼承所得之產，償還被繼承人之債務，民法第1153條第
    1 項、第1154條第1 項分別定有明文。本件黃連富已於97年
    1 月18日死亡，被告為其繼承人之一，已向台灣花蓮地方法
    院聲請限定繼承，業如前述，則原告基於消費借貸及繼承之
    法律關係，請求被告應於自被繼承人黃連富所繼承財產限度
    內給付原告200 萬元，及自支付命令送達翌日即97年5 月31
    日起至清償日止，按年息百分之5 計算之利息，為有理由，
    應予准許。
八、兩造陳明願供擔保，聲請宣告假執行或免為假執行，經核均
    無不合，爰分別酌定相當之擔保金額併准許之。
九、結論：原告之訴為有理由，依民事訴訟法第78條、第390 條
    第2 項、第392 條，判決如主文。
中    華    民    國    98    年    1     月    13    日
                  民事第一庭    法  官  高文淵
上列正本係照原本作成
如對本判決上訴，須於判決送達後20日內向本院提出上訴狀
中    華    民    國    98    年    1     月    13    日
                                書記官  許慧貞


司法院資訊處製作；財團法人民間司法改革基金會備份。
